ACORDAO-COMPLETO-2384578

ACÓRDÃO 2920/2019 ATA 47/2019 - PLENÁRIO

VISTOS, relatados e discutidos estes autos que tratam de acompanhamento com a finalidade de analisar a legitimidade, legalidade e a economicidade de acordo de leniência a ser celebrado no âmbito da Controladoria-Geral da União (CGU) , nos termos da Lei 12.846/2013 (Lei Anticorrupção - LAC) ; 
ACORDAM os Ministros do Tribunal de Contas da União, reunidos em Sessão Plenária, ante as razões expostas pelo Relator, em: 
9.1. alertar a Controladoria-Geral da União para seu dever constitucional de apoiar o Controle Externo no exercício de sua missão institucional, nos termos do art. 74, inciso IV, da Constituição Federal;
9.2. arquivar o presente processo.

Acompanhamento autuado para apurar a legalidade, a legitimidade e a economicidade de atos praticados na negociação e na celebração de acordo de leniência em nome do Poder Executivo federal, nos termos da Lei 12.846/2013.

Controladoria-GERAL DA UNIÃO (VINCULADOR).

3. Interessados/Responsáveis:
3.1. Interessado: Identidade preservada (art. 55, caput, da Lei n. 8.443/1992)
3.2. Responsável: Identidade preservada (art. 55, caput, da Lei n. 8.443/1992).

13.1. Ministros presentes: José Mucio Monteiro (Presidente), Walton Alencar Rodrigues (Relator), Benjamin Zymler, Augusto Nardes, Aroldo Cedraz, Raimundo Carreiro e Ana Arraes.
13.2. Ministros-Substitutos convocados: Augusto Sherman Cavalcanti e Marcos Bemquerer Costa.
13.3. Ministros-Substitutos presentes: André Luís de Carvalho e Weder de Oliveira.

WALTON ALENCAR RODRIGUES

Adoto, como Relatório, a instrução elaborada no âmbito da Secretaria de Controle Externo da Saúde (peça 22) .
"INTRODUÇÃO
1.	Trata-se de processo de Acompanhamento, autuado nos termos do art. 1º da IN TCU 83/2018, destinado a apurar a legalidade, a legitimidade e a economicidade dos atos praticados pelo então Ministério da Transparência, Fiscalização e Controladoria-Geral da União, ante a negociação e celebração de acordo de leniência em nome do Poder Executivo Federal, nos termos da Lei 12.846/2013.
HISTÓRICO
Em 16/4/2018, o então Ministério da Transparência, Fiscalização e Controladoria-Geral da União informou ao TCU que duas empresas, nomeadas à peça 1, manifestaram interesse em cooperar na apuração de atos ilícitos praticados no âmbito da Administração Pública, por meio de acordo de leniência. 
Em 1/8/2018, o então Ministro Relator determinou o envio do processo à Secretaria Extraordinária de Operações Especiais em Infraestrutura (SeinfraOperações) para instrução (peça 4) .
Após pronunciamentos da SeinfraOperações (peças 5 e 6) , bem como da Secretaria-Geral Adjunta de Controle Externo (peça 7) , argumentando que os fatos ilícitos a serem tratados no processo guardavam relação direta com a clientela da SecexSaúde e da Secex-RJ, o Ministro Relator, em 5/9/2018, considerando os termos do Memorando-Circular 44/2016-Segecex, concordou com os entendimentos apresentados, e retificou o seu despacho proferido em 1/8/2018, encaminhando o processo para a Secex-RJ (peça 8) .
Em 14/9/2018, a Secex-RJ realizou encaminhamento com base na IN TCU 74/2015, propondo ao Relator a execução de diligências e inspeção no então Ministério da Transparência, Fiscalização e Controladoria-Geral da União (peça 9) .
Em 8/10/2018, o Ministro Relator determinou o sobrestamento dos autos (peça 11) , visto que a IN TCU 74/2015 estava em processo de atualização (TC Processo 000.126/2018-7) .
7.	Em 12/12/2018, ocorreu a apreciação definitiva do TC Processo 000.126/2018-7, por meio do Acórdão 2898/2018-TCU-Plenário, aprovando a Instrução Normativa TCU 83/2018, atualmente em vigor, que dispõe sobre a fiscalização pelo TCU sobre os processos de celebração de acordo de leniência pela Administração Pública federal, nos termos da Lei 12.846/2013.
8.	Considerando o contido na IN TCU 83/2018, a reparação integral do dano prevista no art. 13 da Lei 12.846/2013, bem como que o TCU pode utilizar as provas compartilhadas mesmo contra empresas lenientes, com o objetivo de exigir o ressarcimento dos danos decorrentes dos crimes praticados, a instrução à peça 15 propôs o levantamento do sobrestamento do presente processo, assim como a realização de diligência e inspeção no então Ministério da Transparência, Fiscalização e Controladoria-Geral da União, que contou com a aquiescência do Diretor da 4ª DT da SecexSaúde (peça 16) . O titular da Unidade Técnica concordou com a proposta, acrescentando que a programação e realização da inspeção ocorreriam após o recebimento da resposta à diligência (peça 17) .
9.	A diligência foi efetuada mediante o Ofício 0670/2019-TCU/SecexSaúde, de 3/7/2019 (peça 18) , nos seguintes termos: 
Conforme delegação de competência conferida pelo Relator para realização de diligência, e com vistas ao saneamento do processo de Acompanhamento, TC Processo 011.715/2018-9, que trata de processo de acompanhamento, autuado nos termos do § 2º do art. 1º da IN-TCU 74/2015, destinado a apurar a legalidade, a legitimidade e a economicidade dos atos praticados pelo Ministério da Transparência, Fiscalização e Controladoria-Geral da União, ante a negociação e celebração de acordo de leniência em nome do Poder Executivo Federal, nos temos da Lei 12.846/2013, solicito a Vossa Excelência que, no prazo de 15 (quinze) dias, a contar do recebimento da presente comunicação, com fundamento nos arts. 10, § 1º, e 11 da Lei 8.443/1992, c/c o art. 157 do Regimento Interno do TCU, encaminhe a esta Secretaria todos os documentos relacionados à instauração de processo administrativo específico de reparação integral do dano, inclusive os ligados ao Processo 00190.104111/2018-31 (CGU) , bem como de procedimento administrativo para celebração de acordo de leniência das empresas (...) e (...) , nos exatos termos da Instrução Normativa TCU 83/2018, identificando expressamente os documentos que tratem sobre:
a) responsabilização administrativa, por meio de multa, com critérios no faturamento bruto da empresa ou na vantagem auferida (inciso I do art. 6º da Lei 12.846/2013) ;
b) manifestação jurídica, elaborada pela Advocacia Pública, para aplicação de sanções (§2º do art. 6° da Lei 12.846/2013) ;
c) parâmetros para aplicação de sanções, por exemplo, gravidade da infração, vantagem auferida, consumação da infração, grau de lesão, efeito negativo produzido pela infração, situação econômica do infrator, valor dos contratos mantidos pela pessoa jurídica, etc. (incisos I a IX do art. 7º da Lei 12.846/2013) ;
d) competência para instauração do processo administrativo para apuração da responsabilidade de pessoa jurídica (art. 8º da Lei 12.846/2013) ;
e) data em que a comissão designada para apurar responsabilidade deve concluir o trabalho, considerando os 180 dias contados da data da publicação do ato que a instituir tal comissão (§3º do art. 10 da Lei 12.846/2013) ;
f) relatório da comissão designada para apurar responsabilidade, contendo os fatos apurados (§3º do art. 10 da Lei 12.846/2013) ;
g) defesa da pessoa jurídica em relação ao processo administrativo de apuração de responsabilidade (art. 11 da Lei 12.846/2013) ;
h) pagamento da reparação integral do dano ou a inscrição em dívida ativa da fazenda pública (parágrafo único do art. 13 da Lei 12.846/2013) ;
i) desconsideração da personalidade jurídica, se for o caso (art. 14 da Lei 12.846/2013) ;
j) identificação dos demais envolvidos na infração (inciso I do art. 16 da Lei 12.846/2013) ;
k) obtenção de informações e documentos que comprovem o ilícito sob apuração (inciso II do art. 16 da Lei 12.846/2013) ;
l) condições necessárias para assegurar a efetividade da colaboração (acordo de leniência) e o resultado útil do processo (§4º do art. 16 da Lei 12.846/2013) ;
m) registro completo no Cadastro Nacional de Empresas Punidas (CNEP) relativo ao acordo de leniência celebrado (§3º, art. 22 da Lei 12.846/2013) ;
n) destinação da multa aplicada (art. 24 da Lei 12.846/2013) ;
o) relatório da investigação preliminar para apuração de indícios de autoria e materialidade de atos lesivos à administração pública (§1º e § 5° do art. 4º do Decreto 8.420/2015) ;
p) data para a conclusão da investigação preliminar (§4º do art. 4º do Decreto 8.420/2015) ;
q) julgamento do Processo Administrativo de Responsabilização (PAR) (art. 10 do Decreto 8.420/2015) ;
r) metodologia de cálculo da multa (art. 17 do Decreto 8.420/2015) ;
s) comprovação do faturamento bruto da pessoa jurídica do último exercício anterior ao da instauração do PAR (art. 18 e art. 21 do Decreto 8.420/2015) ; e
t) comprometimento da alta direção da pessoa jurídica ao programa de integridade (inciso I do art. 42 do Decreto 8.420/2015) .
10.	A resposta da Controladoria-Geral da União (CGU) , sucessora do Ministério da Transparência, Fiscalização e Controladoria-Geral da União, à diligência consta à peça 20.
EXAME TÉCNICO
11.	Mediante o Ofício 15907/2019/GM/CGU, o Ministro de Estado da Controladoria-Geral da União, em resposta à diligência acima descrita, dirigiu-se ao Presidente do TCU nos seguintes termos (peça 20) :
1. Cumprimentando-o cordialmente, refiro-me ao ofício 0670/2019-TCU/SecexSaúde, que solicitou desta CGU, no âmbito de inspeção sob o rito da IN TCU nº 83/2018, o acesso a todos os documentos relacionados à instauração de processo administrativo específico de reparação integral do dano, inclusive os ligados ao Processo 00190.104111/2018-31 (CGU) , bem como de procedimento administrativo para celebração de acordo de leniência das empresas (...) E (...) , com a finalidade de realização de diligência e saneamento do processo de Acompanhamento, TC Processo 011.715/2018-9, que trata de de processo de acompanhamento, autuado nos termos do § 2º do art. 1º da IN-TCU 74/2015, destinado a apurar a legalidade, a legitimidade e a economicidade dos atos praticados pela CGU, ante a negociação e celebração de acordo de leniência em nome do Poder Executivo Federal, nos temos da Lei 12.846/2013.
2. Sobre o assunto, cabe mencionar que esta e. Corte de Contas foi informada pela CGU, em 16/04/2018, da existência de cooperação das referidas empresas com relação a ilícitos praticados no âmbito da Administração Pública. A referida comunicação ocorreu por meio do Ofício nº 7271/2018/SE-CGU, de caráter reservado, em atenção ao disposto no § 1º, art. 31 do Decreto n. 8420/2015. Nesse sentido, reforço que eventuais tratativas sobre o tema sejam realizadas por meio de expedientes sigilosos, considerando, em especial, que as negociações continuam em andamento.
3. No que se refere às informações solicitadas no âmbito do Ofício supra, conforme já explicitado a essa Corte de Contas na Nota Técnica 200/2018 e no Aviso 02/2018 AGU-CGU, encaminhados por mim e pela então Advogada-Geral da União, o entendimento das instituições CGU e AGU é de que inexiste previsão constitucional ou legal para que o TCU exerça papel de avalizador ou fiscalizador dos atos praticados por esta CGU e pela AGU que estejam fora das ações relativas ao gerenciamento, administração, guarda, arrecadação e utilização de recursos públicos. (grifo nosso) 
4. No Ofício nº 1401/2019/GM-CGU, de 01/02/2019, eu e o Exmº Advogado-Geral da União consignamos novamente o entendimento de não ser possível extrair da Lei Anticorrupção ou mesmo da Constituição Federal competência para atuação desse Egrégio Tribunal de Contas na formulação ou fiscalização dos acordos de leniência, haja vista, entre outras razões, tratar-se de instrumento atinente ao exercício do Poder Disciplinar do Estado. (grifo nosso) 
5. Por outro lado, os Acordos de Leniência preservam expressamente a competência dessa Corte de Contas. Nesse sentido, caso o TCU identifique valores de sobrepreço ou danos adicionais eventualmente não cobertos pelo acordo de leniência, não há qualquer óbice de que sejam cobrados, no âmbito de seu procedimento específico, que obviamente respeita os princípios de ampla defesa e do contraditório.
6. A seu turno, em resposta ao Ofício 0670/2019-TCU/SecexSaúde, reitero que, em se celebrando eventual Acordo de Leniência, o acesso a documentos e informações relacionados a ele dependerá do compromisso desta Corte de Contas quanto à não utilização das provas obtidas em decorrência da colaboração da empresa contra ela própria, restringindo-se essa atuação ao uso das informações disponibilizadas para o prosseguimento do levantamento do dano eventualmente causado ao Erário não abrangido pelo acordo. (grifo nosso) 
7. Assim sendo, em atenção ao já mencionado princípio da legalidade, informo não ser possível conceder acesso a servidor dessa Corte de Contas a qualquer documento relacionado ao acordo, seja durante ou depois da celebração do mesmo, com a finalidade de proceder a inspeção nos termos da IN TCU nº 83/2018. Tal fato não impede que, caso seja celebrado acordo, possamos compartilhar dados e informações que permitam o aprofundamento das investigações decorrentes da colaboração efetuada em processo de leniência, como já informado por esta CGU no bojo do Aviso nº 261 e do OFÍCIO Nº 15074/2019/GABSCC/SCC/CGU, anexos. (grifo nosso) 
8. Por oportuno, ressalto que todas as informações referentes ao processo de acordo de leniência possuem acesso restrito, razão pela qual solicito que em futuras comunicações a respeito do referido processo sejam adotadas as medidas necessárias para a preservação do sigilo que o caso requer.
9. Por fim, mantenho-me à disposição de Vossa Excelência para os esclarecimentos adicionais que se façam necessários.
11.1.	Como se nota na resposta acima, a CGU negou expressamente "o acesso a servidor dessa Corte de Contas a qualquer documento relacionado ao acordo, seja durante ou depois da celebração do mesmo, com a finalidade de proceder a inspeção nos termos da IN TCU nº 83/2018", (grifo nosso) impondo, ainda, condição ao TCU para que ocorra o compartilhamento de documentos e informações relacionados ao acordo.
12.	Preliminarmente, é importante destacar que, em 16/4/2018, o então Ministério da Transparência, Fiscalização e Controladoria-Geral da União informou ao TCU que duas empresas, nomeadas à peça 1, manifestaram interesse em cooperar na apuração de atos ilícitos praticados no âmbito da Administração Pública, por meio de acordo de leniência. Entretanto, após tal notificação, nenhuma outra documentação sobre o assunto foi encaminhada para esta Corte de Contas.
13.	A Instrução Normativa TCU 83/2018, que dispõe sobre a fiscalização a ser realizada pelo Tribunal de Contas da União nos processos de celebração de acordo de leniência firmados pela Administração Pública Federal, no seu art. 2º, reafirma que o TCU poderá requerer, a qualquer tempo, a fim instruir os processos de controle externo, informações e documentos relativos às fases do acordo de leniência e que nenhum desses documentos poderá ser sonegado ao Tribunal, nos termos do art. 42 da Lei 8.443, de 1992 (§ 2º do mesmo artigo) .
13.1.	A Lei 12.846/2013 (conhecida popularmente como lei anticorrupção) , que dispõe sobre a responsabilidade administrativa e civil de pessoas jurídicas pela prática de atos contra a administração pública, estabelece diversas obrigações, ritos, prazos e critérios, por exemplo: metodologia de responsabilização administrativa; manifestação jurídica pela Advocacia Pública sobre a multa a ser aplicada; parâmetros para aplicação de sanções; competência para instauração do PAR; data limite para apuração de responsabilidades; pagamento da reparação do dano; condições necessárias para assegurar a efetividade da colaboração; registro completo no Cadastro Nacional de Empresas Punidas (CNEP) ; destinação da multa aplicada.
13.2.	O Decreto 8.420/2015, que regulamentou a Lei 12.846/2013, detalhou as diversas obrigações, ritos, prazos e critérios, por exemplo: confecção do relatório da investigação preliminar para apuração de indícios de autoria e materialidade de atos lesivos; data para a conclusão da investigação preliminar; julgamento do Processo Administrativo de Responsabilização; metodologia de cálculo da multa; comprometimento da alta direção da pessoa jurídica ao programa de integridade.
13.3.	O Acompanhamento objeto destes autos é um instrumento de fiscalização utilizado pelo Tribunal para examinar a legalidade e a legitimidade dos atos de gestão dos responsáveis sujeitos à sua jurisdição. Esse acompanhamento pode se dar por meio informações obtidas mediante expedientes e documentos solicitados pelo Tribunal aos órgãos e entidades fiscalizadas, como a diligência que foi realizada à CGU, e também por meio de visitas técnicas como a inspeção na CGU e na Advocacia-Geral da União (peça 17) prevista para ser realizada logo após o recebimento da resposta à diligência (arts. 241, inciso I, e 242, incisos II e III, do Regimento Interno do TCU) .
13.4.	Assim, sem os documentos solicitados na diligência, cujo acesso foi negado pela CGU, e sem possibilidade de coletar as informações necessárias à realização do presente trabalho por meio de inspeção na CGU e AGU não há como realizar o acompanhamento, pois não é possível emitir qualquer conclusão sobre a legalidade, legitimidade e economicidade dos termos que estão sendo negociados entre a CGU/AGU e as duas empresas. 
13.5.	Ao servidor do TCU que exerce função específica de controle externo é assegurado o acesso a todos os processos, documentos e informações necessários à realização de seu trabalho, que não poderão ser sonegados, sob qualquer pretexto (art. 245, caput e inciso II, do Regimento Interno do TCU - RI/TCU) . 
13.6.	Assim, caracterizadas estão a sonegação de processo, documento ou informação e a obstrução ao livre exercício de auditorias e inspeções previstas parágrafo 1º do mesmo artigo do RI/TCU. Ao responsável por essas condutas poderá ser aplicada multa nos termos do caput do art. 58 da Lei 8.443/1992, a qual prescinde de sua prévia audiência, pois a possibilidade da aplicação da multa constou do ofício que solicitou os documentos/informações (peça 18, p. 2) , conforme art. 268, caput, incisos V e VI, e § 3º, do RI/TCU.
13.7.	Entende-se que os entes jurisdicionados devem ser tratados de forma igualitária por este Tribunal de Contas. Embora a CGU seja uma parceira histórica do TCU em diversas fiscalizações, neste processo de controle externo, ela está na condição de ente auditado, não lhe sendo permitido a negativa de quaisquer documentos ou informações ao TCU, sob nenhum pretexto. Pelo contrário, considerando que a CGU exerce a função de controle interno do Poder Executivo Federal, esperava-se uma postura distinta, visto que a própria Constituição Federal destaca, no art. 74, inciso IV, que o sistema de controle interno tem entre suas finalidades "apoiar o controle externo no exercício de sua missão institucional".
13.8.	Em resumo, a postura da CGU, órgão sujeito à jurisdição deste Tribunal, afronta ao disposto nos arts. 42 e 87 da Lei 8.443/1992, Lei Orgânica do TCU e ao estabelecido nos art. 74 da Constituição Federal. No caso concreto, o órgão de controle interno do Poder Executivo Federal claramente sonegou documentos ao TCU e condicionou o acesso aos citados documentos a compromisso a ser firmado por esta Corte de Contas. Não há assim, nessa postura, como reconhecer um apoio, mas, ao contrário, há um distanciamento.
14.	É dever do servidor do TCU informar eventuais irregularidades que toma ciência. O art. 86 da Lei Orgânica do TCU estabelece, dentre as obrigações do servidor que exerce funções específicas de controle externo no Tribunal de Contas da União: "II - representar à chefia imediata contra os responsáveis pelos órgãos e entidades sob sua fiscalização, em casos de falhas e/ou irregularidades" Assim, comunicar a presente obstrução ao trabalho do controle externo não se trata de uma faculdade, e sim um dever/ônus do servidor.
14.1.	Também o Código de Ética dos Servidores do TCU, aprovado pela Resolução TCU 226/2009, declara em seu art. 5º, inciso III, que é dever de todo servidor do TCU representar imediatamente à chefia competente todo e qualquer ato ou fato que seja contrário ao interesse público, prejudicial ao Tribunal ou à sua missão institucional, de que tenha tomado conhecimento em razão do cargo ou função.
14.2.	 É necessário destacar que o Plenário deste Tribunal, por meio do item 9.7 do Acórdão 977/2018-TCU-Plenário, determinou à Secretaria-Geral de Controle Externo (Segecex) "que oriente as equipes de auditoria para que informem imediatamente o Relator dos autos, sempre que se depararem com situações de restrição de acesso a informações necessárias à consecução dos trabalhos de fiscalização, para fins de aplicação do disposto nos §§ 1º, 2º e 3º do art. 245 do RITCU", o que foi feito mediante o Memorando-Circular 33/2018-Segecex.
14.3.	Cabe salientar que a Seinfra Operações autuou processo apartado de representação (TC Processo 040.307/2018-2) para apurar a responsabilidade do então Ministro de Transparência e Controladoria-Geral da União, pela obstrução à fiscalização do Tribunal ocorrida no bojo do TC Processo 035.857/2015-3, o qual consiste em acompanhamento destinado a apurar a legalidade, a legitimidade e a economicidade dos atos praticados pelo então Ministério da Transparência e Controladoria-Geral da União, em conjunto com a Advocacia-Geral da União, ante a negociação e celebração de acordo de leniência em nome do Poder Executivo Federal, nos termos da Lei 12.846/2013. Naquele processo de representação, foi realizada a audiência do então Ministro da Transparência e Controladoria-Geral da União e da Advogada-Geral da União (AGU) , estando os autos em fase de análise das razões de justificativa apresentadas. Registre-se que o Ministro de Estado ouvido em audiência naquele processo é o mesmo que negou o acesso aos documentos no presente processo.
14.4.	Dessa forma, antes de ser efetuada qualquer análise neste processo de acompanhamento, deve ser examinada a sonegação de documentos/informação por parte da Controladoria-Geral da União e consequente obstrução ao controle externo a cargo do TCU. Para tanto, requeiro a autuação de representação para apurar esses fatos nos termos do art. 237, inciso VI, do Regimento Interno do TCU, visando a realização da audiência a seguir, mantendo o sobrestamento do presente processo até o exame do mérito da representação ora requerida:
	Com fulcro nos arts. 43, inciso II e 250, inciso IV, do Regimento Interno do TCU realizar a audiência do Senhor Wagner de Campos Rosário (CPF: XXX.782.928-XX) , Ministro de Estado da Controladoria-Geral da União (CGU) , para que apresente razões de justificativa quanto à sonegação dos documentos relativos à negociação e celebração de acordo de leniência em nome do Poder Executivo Federal, nos termos da Lei 12.846/2013, documentos esses relacionados à instauração de processo administrativo específico de reparação integral do dano, inclusive os ligados ao Processo 00190.104111/2018-31 (CGU) , bem como de procedimento administrativo para celebração de acordo de leniência das empresas citadas no Oficio n° 7271/2018/SE-CGU, de 16/4/2018, solicitados mediante o Ofício 0670/2019-TCU/SecexSaúde, de 3/7/2019, bem como negativa de acesso a servidor dessa Corte de Contas a qualquer documento relacionado ao acordo, seja durante ou depois da celebração do mesmo, com a finalidade de proceder a inspeção nos termos da IN TCU 83/2018 e que o acesso a documentos e informações relacionados ao referido acordo dependerá do compromisso do TCU quanto à não utilização das provas obtidas em decorrência da colaboração da empresa contra ela própria, restringindo-se essa atuação ao uso das informações disponibilizadas para o prosseguimento do levantamento do dano eventualmente causado ao Erário não abrangido pelo acordo.
CONCLUSÃO
15.	A análise na seção "Exame Técnico" indica a necessidade de ser autuado processo de representação visando a audiência do Ministro de Estado da Controladoria-Geral da União (CGU) , bem como a manutenção do sobrestamento do presente processo até o exame do mérito de tal representação (itens 11 a 14.4 desta instrução) .
PROPOSTA DE ENCAMINHAMENTO
16.	Diante do exposto, submeto os autos à consideração superior, propondo:
	a) nos termos do art. 237, inciso VI, do Regimento Interno do TCU, autuar processo de representação para apurar as evidências de obstrução ao controle externo narradas nesta instrução; 
	b) em cumprimento ao Memorando-Segecex 33/2018, emitido em atenção ao comando contido no item 9.7 do Acórdão 977/2018-TCU-Plenário, informar ao Ministro Relator a situação de restrição de acesso a informações necessárias à consecução dos trabalhos de fiscalização do Tribunal de Contas da União imposta pela Controladoria-Geral da União no âmbito deste processo;
	c) com fulcro nos arts. 43, inciso II, e 250, inciso IV, do Regimento Interno do TCU, realizar, no âmbito do referido processo de representação, a audiência do Senhor Wagner de Campos Rosário (CPF: XXX.782.928-XX) , Ministro de Estado da Controladoria-Geral da União (CGU) , para que apresente razões de justificativa quanto à sonegação, em desacordo com o art. 42 da Lei 8443/1992 c/c art. 2º, § 1º, da IN TCU 83/2018, dos documentos relativos à negociação e celebração de acordo de leniência em nome do Poder Executivo Federal, nos termos da Lei 12.846/2013, documentos esses relacionados à instauração de processo administrativo específico de reparação integral do dano, inclusive os ligados ao Processo 00190.104111/2018-31 (CGU) , bem como de procedimento administrativo para celebração de acordo de leniência das empresas citadas no Oficio n° 7271/2018/SE-CGU, de 16/4/2018, solicitados mediante o Ofício 0670/2019-TCU/SecexSaúde, de 3/7/2019, bem como negativa de acesso a servidor dessa Corte de Contas a qualquer documento relacionado ao acordo, seja durante ou depois da celebração do mesmo, com a finalidade de proceder a inspeção nos termos da IN TCU 83/2018 e que o acesso a documentos e informações relacionados ao referido acordo dependerá do compromisso do TCU quanto à não utilização das provas obtidas em decorrência da colaboração da empresa contra ela própria, restringindo-se essa atuação ao uso das informações disponibilizadas para o prosseguimento do levantamento do dano eventualmente causado ao Erário não abrangido pelo acordo;
	d) autorizar a SecexSaúde a extrair cópias das peças deste processo que possam servir de evidências dos indícios de irregularidades tratados nos presentes autos;
	e) manter o sobrestamento do presente processo até o exame do mérito da representação proposta à alínea "a" acima".

não há

Não atuou.

ACOMPANHAMENTO. CELEBRAÇÃO DE ACORDO DE LENIÊNCIA. NOVO RITO PROCESSUAL. IN TCU 83/2018. DILIGÊNCIAS DESNECESSÁRIAS NO CASO CONCRETO. PERDA DE OBJETO. NÃO ATENDIMENTO ÀS DILIGÊNCIAS. CONSIDERAÇÕES SOBRE A MATÉRIA. ARQUIVAMENTO. ALERTA. COMUNICAÇÕES. A modificação de rito introduzida pela Instrução Normativa TCU 83/2018 nos processos de fiscalização de acordos de leniência não implica o arquivamento automático daqueles anteriormente instaurados, haja vista que deve ser avaliada a situação e os fatos já apurados em cada feito.

ACOMPANHAMENTO (ACOM)

Secretaria de Controle Externo da Saúde (SecexSaude).

Trata-se de Acompanhamento autuado nos termos da Instrução Normativa TCU 74/2015, destinado a verificar a legalidade, a legitimidade e a economicidade dos atos praticados pelo então Ministério da Transparência, Fiscalização e Controladoria-Geral da União, ante a negociação e celebração de acordo de leniência em nome do Poder Executivo Federal, nos termos da Lei 12.846/2013.
O presente processo foi sobrestado em razão da tramitação do TC Processo 000.126/2018-7, que cuidou da alteração da IN TCU 74/2015 e que levou à edição da IN TCU 83/2018, cujo teor alterou de forma significativa o procedimento a ser adotado pelo TCU no controle externo dos acordos de leniência.
Na sequência, a Unidade Técnica promoveu diligência ao Ministério da Transparência, Fiscalização e Controladoria-Geral da União, solicitando informações que entendeu necessárias ao prosseguimento do feito, tendo o referido órgão administrativo se recusado a atender à requisição ao argumento de que falece competência a este Tribunal de Contas para fiscalizar a celebração dos acordos de leniência.
Ante esses fatos, a Unidade Técnica propõe o sobrestamento deste feito e a instauração de representação para apuração de responsabilidades pela sonegação de informações e pela obstrução ao livre exercício das fiscalizações desta Corte de Contas.
Após essa breve síntese, passo a decidir.
Entendo que a edição da Instrução Normativa TCU 83/2018 resultou, neste caso específico, na perda de objeto do processo, haja vista a modificação introduzida na forma de fiscalização dos acordos de leniência.
Ao relatar o TC Processo 000.126/2018-7, manifestei-me expressamente no sentido de que:
 "autoridades celebrantes dos acordos de leniência deverão apenas comunicar a instauração dos respectivos processos administrativos e dos procedimentos destinados à reparação integral do dano de que trata o art. 16, § 3º, da Lei 12.846/2013".
A competência para fiscalização dos acordos de leniência foi resguardada pelo TCU, mas a instauração de procedimento para esse tipo de fiscalização passou a seguir o rito definido para as ações de controle da Segecex, "de acordo com as diretrizes do planejamento de controle externo, levando-se em consideração critérios de risco, materialidade e relevância".
A presente fiscalização, que ainda se encontra na fase inicial, poderia prosperar se obedecido o novo rito, que demanda integração ao planejamento das ações de controle e a ponderação de critérios de risco, materialidade e relevância, o que não foi observado.
Em situação semelhante, no TC Processo 026.440/2015-6, o TCU reconheceu como apropriado o arquivamento dos autos, ocasião em que prolatou o Acórdão 1703/2019-TCU-Plenário, relator o Ministro Vital do Rego.
Ressalte-se, porém, que o arquivamento de processos dessa natureza não deve ocorrer de forma automática, haja vista que deve ser avaliada a situação e os fatos já apurados em cada processo. Não por outra razão a Instrução Normativa TCU 83/2018 determinou a aplicação do rito previsto para as demais ações de controle apenas no que coubesse:
Art. 3º A fiscalização do Tribunal de Contas da União sobre os acordos de leniência seguirá, no que couber, o rito das demais ações de controle e será realizada de acordo com as diretrizes do Plano de Controle Externo, considerando os critérios de risco, materialidade e relevância.
Seria deveras temerário e contrário ao interesse público o arquivamento de processos de fiscalização em avançado estágio de análise, mormente quando já identificadas falhas, impropriedades, irregularidades ou ilegalidades. 
Neste caso concreto, em que não havia sido iniciada a fiscalização, não havia motivos de peso a ensejar a realização de diligências, razão pela qual a recusa da CGU não trouxe - neste processo - nenhum prejuízo à atividade deste Tribunal, o que afasta a necessidade de realização de audiências propostas. 
Todavia, a manifestação da CGU merece considerações adicionais, mormente ante as dificuldades que semelhante conduta pode acarretar às atividades do controle externo.
De início, não vislumbro plausibilidade na tese defendida pela AGU e pela CGU quanto à alegada ausência de competência desta Corte de Contas, para fiscalizar a celebração de acordos de leniência, 
A matéria já se encontra pacificada no Plenário deste Tribunal, que expressamente afirmou sua competência por ocasião da apreciação do TC Processo 000.126/2018-7, assim constando dos consideranda da referida IN TCU 83/2018:
Considerando que, a celebração de acordos de leniência por órgãos e entidades da Administração Pública federal é ato administrativo sujeito à jurisdição do Tribunal de Contas da União quanto a sua legalidade, legitimidade e economicidade, nos termos do art. 70 da Constituição Federal
Na mesma linha, deixou-se assente a possibilidade de as autoridades celebrantes responderem pela inclusão de cláusulas e condições que limitem ou dificultem a atuação deste Tribunal, bem como aquelas que porventura venham a comprometer a execução judicial dos títulos executivos constituídos a partir das deliberações desta Corte.
Em diversos processos podem ser colhidos dados preocupantes quanto à eficácia desses acordos. Cito o TC Processo 000.168/2016-5, para o qual fui sorteado Relator dos recursos, em que o MPTCU apresenta estudo (peça 282 dos referidos autos) que, combinando teoria dos jogos e cálculo de funções utilidade, conclui que o programa de leniência adotado atualmente pela Administração Pública, notadamente em razão dos acordos firmados pela CGU, seria de altíssima atratividade, baixa eficiência, levando a perdas de médio e longo prazo, inclusive com o comprometimento dos devidos ressarcimentos e, por fim, de capacidade dissuasória inexistente, ou seja, incapaz de evitar a repetição dos ilícitos, na medida em que não torna o modus operandi criminoso indesejável economicamente, o que pode induzir a repetição da práticas ilícitas.
Ainda que possa haver discussão quanto às conclusões desse estudo, é incontroverso que não se tem avançado em relação à apuração e obtenção do ressarcimento dos danos efetivamente infligidos à Administração Pública, com sérios prejuízos à atuação deste Tribunal, na medida em que as empresas lenientes não são instadas a revelar os ganhos indevidos que obtiveram - recusando-se, assim, a prestar efetiva colaboração com a Administração.
Causa espécie que se pretenda que a celebração de acordos que impactam negativamente os processos de recuperação dos danos causados à Administração possam estar fora do escrutínio deste Tribunal, cuja missão constitucional, por excelência, é o julgamento das contas daqueles que causaram prejuízo ao Erário. 
Não parece razoável, ainda, que a CGU sustente interpretação da lei que leve a resultado em desacordo com as normas constitucionais, como se o texto legal pudesse restringir o alcance normativo da Constituição, mormente quando a Carta Máxima define como dever do controle interno auxiliar o controle externo no exercício de sua missão institucional, e não obstar esse exercício.
Por essas razões entendo necessário alertar a CGU a respeito de sua obrigação constitucional de auxiliar as atividades do controle externo, o que é incompatível com a recusa em fornecer documentos e informações necessários ao cumprimento dos deveres constitucionalmente atribuídos a esta Corte.
Ante o exposto, voto por que o Tribunal adote o Acórdão que ora submeto à apreciação deste Colegiado.
TCU, Sala das Sessões Ministro Luciano Brandão Alves de Souza, em 4 de dezembro de 2019.
WALTON ALENCAR RODRIGUES 
Relator